【裁判字號】    94,訴,1514
【裁判日期】    950518
【裁判案由】    商標註冊
【裁判全文】
臺北高等行政法院判決
                                      94年度訴字第1514號
                              .
原      告  宜蘭食品工業股份有限公司
代  表  人  甲○○
訴訟代理人  乙○○
被      告  經濟部智慧財產局
代  表  人  蔡練生（局長）
訴訟代理人  丙○○
上列當事人間因商標註冊事件，原告不服經濟部中華民國94年3
月24日經訴字第09406123540 號訴願決定，提起行政訴訟。本院
判決如下：
    主  文
原告之訴駁回。
訴訟費用由原告負擔。
    事  實
一、事實概要：
    原告於民國93年3 月1 日以「乳兒」商標（下稱系爭商標）
    ，指定使用於商標法施行細則第13條所定商品及服務分類表
    第30類之果糖、蜂蜜、糖果、軟糖、水果糖、米果、巧果、
    蛋捲、煎餅、餅乾、捲心餅乾、泡芙、薄餅、蛋糕、麵包、
    布丁、米、胚芽米、燕麥片、燕麥粥、麵條、沖泡式米果等
    商品，向被告申請註冊。經被告審查，認系爭商標圖樣上之
    「乳兒」，為指定使用商品之說明，應不准註冊，於93 年
    12月23日以（93）智商0204字第09380562790 號發文之商標
    核駁第282282號審定書為系爭商標之註冊申請應予核駁之處
    分。原告不服，乃向經濟部提起訴願，經遭訴願決定駁回，
    遂向本院提起訴訟。
二、兩造聲明：
  (一)原告聲明：
   1.訴願決定及原處分撤銷。
   2.被告就系爭商標應為准予註冊之審定。
   3.訴訟費用由被告負擔。
  (二)被告聲明：
   1.駁回原告之訴。
   2.訴訟費用由原告負擔。
三、兩造之爭點：系爭商標指定使用於商標法施行細則第13條所
    定商品及服務分類表第30類之商品，是否係表示商品或服務
    之形狀、品質、功用或其他說明者，而構成商標法第23條第
    1 項2款之違反？
  (一)原告主張之理由：
   1.按商標是否為說明性，其判斷標準為商標之文字、圖形、
     記號、顏色或立體形狀，依社會一般通念，如為商品本身
     之說明或與商品本身之說明有密切關連者，即不得申請註
     冊。又商品說明之概念範圍，如按商標法第23條第1項第2
     款之規定，應限於商品或服務之形狀、品質、功用，至於
     所謂「其他之說明」亦應受到例示規定就其包攝範圍而為
     限縮解釋。
   2.被告並未有作出合理的論證過程與提供合理的裁量標準，
     用以說明「商品使用之消費族群」如何符合商標法第23條
     第1 項第2 款形狀、品質、功用抑或是相類似其他說明者
     ，而達到商品本身說明之程度。原告於提起訴願時已針對
     被告的裁量標準提出質疑，並檢附過去許多同樣以「商品
     使用之消費族群」文字為商標之申請案，被告均未曾以「
     商品使用之消費族群」作為認定為商品本身說明之情形。
     如註冊第483265號商標，以「少年」指定於書籍、雜誌、
     期刊、漫畫等，亦有使消費者產生其所販售之商品係供少
     年使用之直接聯想；又如屈臣氏百佳股份有限公司註冊第
     0000000 號「男人類」指定於化妝品、沐浴乳、洗面乳等
     商品，更是直接強調其販售商品是供給男性使用者；BABY
     HOOD為嬰幼兒的用品，被告主張並非通用名稱與一般的認
     知有差距，惟「BABY HOOD （嬰兒用品）」業經准許，是
     被告的審查標準不一。若被告對於此種明示「商品使用之
     消費族群」之商標仍不認定其具有說明性，而對於系爭商
     標卻異其標準，且未就該部分提出說明，則被告之裁量標
     準有以其主觀認定之情形。商標法審理雖採個案審查原則
     ，惟審定相類型個案之審查基準仍應相同，故被告裁量標
     準係屬違法。
   3.此外，所謂「說明」應是描述物自身所具有之特徵。而商
     品本身之說明，當然應指「描述其商品具備特徵」，始可
     構成商品之說明。而「乳兒」的概念係引用大陸地區的觀
     念，但於台灣地區應以台灣消費族群的認識來看。惟被告
     所引用的嬰幼兒的觀念都是大陸的網站資料，依照訴願書
     補充資料的意旨，國語辭典對於乳兒的解釋只是其中之一
     而已，不能涵蓋全部。原告生產之商品沒有訴求「一歲以
     下兒童」為商品使用消費對象之特徵，故何來說明之有。
     是以，被告援用法條而為裁量之際，有明顯論理上之瑕疵
     。
  (二)被告主張之理由：
    商標法第23條第1 項第2 款所謂「商品之說明」係指商標圖
    樣之文字、圖形、記號、顏色、聲音、立體形狀或其聯合式
    ，按社會一般通念如為商品本身之說明，或與商品本身之說
    明有密切關聯者，即不得申請註冊，不以一般製造、經銷該
    項商品者所共同使用為必要。系爭商標圖樣係由單純橫書未
    經設計之中文印刷體「乳兒」所構成，依教育部網路國語辭
    典所載，「乳兒」係指「以乳汁為主要食物的嬰兒，通常指
    1 歲以下的幼兒」，在一般市面上常見乳兒或嬰兒用食品有
    米蛋白粉乳兒副食品、乳兒糕、乳兒餅乾等，用以補充嬰幼
    兒所需營養或訓練斷奶副食品，以之作為商標指定使用於「
    果糖、蜂蜜、糖果、軟糖、水果糖、米果、巧果、蛋捲、煎
    餅、餅乾、捲心餅乾、泡芙、薄餅、蛋糕、麵包、布丁、米
    、胚芽米、燕麥片、燕麥粥、麵條、沖泡式米果」等商品，
    依社會一般通念，極易使具有普通知識經驗之相關消費者產
    生其所販售之商品係可供1 歲以下的幼兒食用之直接聯想，
    為所指定商品之說明，自有商標法第23條第1 項第2 款規定
    之適用。又「乳兒」給一般消費大眾之印象，在觀念上係等
    同於「嬰幼兒」或「幼兒」，縱使非為市場上普遍使用，但
    在購買時仍會予消費者有直接相通之聯想，況前亦有相同案
    情經被告以核駁第263647號核駁審定書核駁確定在案；至原
    告所舉註冊第0000000 號「MANLY 男人類」商標指定使用於
    「化妝品、洗髮乳... 」等商品、註冊第483265號「少年」
    商標指定使用於「書籍、雜誌、期刊... 」等商品、註冊第
    0000000 號「女人女人WOMAN WOMAN 」商標指定使用於「化
    妝品.. 、 貴金屬飾品.. 、 衣服.. 、 代理進出口服務..
    」等商品或服務、註冊第170537號「BABY HOOD 嬰兒用品」
    商標（原服務標章）指定使用於「嬰幼兒用品及服裝零售服
    務」等服務，以及註冊第151111號「青年」商標（原服務標
    章）指定使用於「冷熱飲料店、飲食店﹒﹒﹒」等服務，均
    獲核准註冊一節，其商標態樣與系爭商標完全不同，指定之
    商品與服務內容迴異，案情仍屬有別，且屬另案問題。如「
    BABY HOOD 嬰兒用品」商標的中文部分聲明不專用，其係指
    定在服務方面，且為二個外文的結合產生另外的意義，其所
    指定的商品類別及案情與本件不同。是基於商標個案審查拘
    束原則，尚難執為系爭商標應准註冊之論據。
    理   由
甲、程序方面：
    本件起訴時原告之代表人原為蔡衍明，嗣於訴訟進行中變更
    為甲○○，並據新任代表人具狀聲明承受訴訟，合於行政訴
    訟法第186 條準用民事訴訟法第176 條之規定，應予准許，
    應先明。
乙、實體方面：
一、按商標係「表示商品或服務之形狀、品質、功用、或其他說
    明者」不得註冊，為商標法第23條第1項第2款所明定。所謂
    「商品之說明」係指商標之文字、圖形、記號、顏色、聲音
    、立體形狀或其聯合式，依社會一般通念，如為商品、服務
    本身之說明或與商品、服務本身之說明有密切關聯者，即有
    該款不得註冊之適用，不以經營該項商品或服務之一般業者
    所共同使用為必要。
二、系爭申請註冊之商標圖樣係單純橫書未經設計「乳兒」二字
    ，並申請指定使用於「果糖、蜂蜜、糖果、軟糖、水果糖、
    米果、巧果、蛋捲、煎餅、餅乾、捲心餅乾、泡芙、薄餅、
    蛋糕、麵包、布丁、米、胚芽米、燕麥片、燕麥粥、麵條、
    沖泡式米果」等商品。按「乳兒」一詞通常指1歲以下的幼
    兒，有原處分卷所附教育部國語辭典「乳兒」一詞之解釋與
    舉例可憑。再依原處分卷所附google網站所下載資料顯示：
    又一般市面上常見乳兒或嬰兒用食品有乳兒餅乾、米蛋白粉
    乳兒副食品、乳兒糕等，用以補充嬰幼兒所需營養或訓練斷
    奶副食品。原告雖主張被告所引用的嬰幼兒的觀念都是大陸
    的網站資料，國語辭典對於乳兒的解釋只是其中之一而已，
    不能涵蓋全部等等。但查，依前揭國內坊間字詞典所載，「
    乳兒」一詞之釋意，係「以乳汁為主要食物的嬰兒，通常指
    1歲以下的幼兒」，並非限於大陸的網站資料的字詞釋義所
    使用。而字典之釋義原即為社會通常觀念的表達，因此「乳
    兒」與「嬰幼兒」觀念相通，均為一般社會對「「嬰幼兒」
    觀念表達的通用語可以認定。系爭商標將單純橫書之「乳兒
    」一詞指定使用於果糖、蜂蜜、糖果、軟糖、水果糖、米果
    、巧果、蛋捲、煎餅、餅乾、捲心餅乾、泡芙、薄餅、蛋糕
    、麵包、布丁、米、胚芽米、燕麥片燕麥粥麵條、沖泡式米
    果等商品，極易使具有普通知識經驗之相關購買人認其所販
    售之商品係供1歲以下的幼兒食用之直接聯想而與商品本身
    之說明有密切關聯，依前揭說明，應為所指定商品之說明，
    自不應准予註冊。
三、至於原告主張註冊第483265號商標，以「少年」指定於書籍
    、雜誌、期刊、漫畫等，註冊第0000000 號「男人類」指定
    於化妝品、沐浴乳、洗面乳等商品，BABY HOOD 為嬰幼兒的
    用品，惟「BABY HOOD （嬰兒用品）」業經准許，被告的審
    查標準不一部分。經查，該等商標或其文字與其指定使用之
    商品類別之關聯性與本件並不相同；或其商標圖樣並非僅單
    純中文文字，彼此案情有異，自難援引類比，基於商標審查
    個案拘束原則，尚不能援引作為本件系爭商標亦應准予註冊
    之論據。
四、從而被告以系爭商標之註冊有違審定時商標法第23條第1項
    第2 款之規定而為系爭商標不准予註冊之審定，於法並無不
    合，訴願決定予以維持，亦屬妥適。原告主張前詞，請求撤
    銷訴願決定及原處分，並命被告就系爭商標應為准予註冊之
    審定，為無理由，應予駁回。
據上論結，本件原告之訴為無理由，爰依行政訴訟法第98條第3
項前段，判決如主文。
中    華    民    國    95    年     5    月   18     日
                          第三庭審判長法  官  姜素娥
                                      法  官  陳秀
                                      法  官  陳國成
上為正本係照原本作成。
如不服本判決，應於送達後20日內向本院提出上訴狀並表明上訴
理由，如於本判決宣示後送達前提起上訴者，應於判決送達後20
日內補提上訴理由書（須按他造人數附繕本）。
中    華    民    國    95    年     5    月   19     日
                                      書記官  王英傑


司法院資訊處製作；財團法人民間司法改革基金會備份。
